【裁判字號】    97,上,46
【裁判日期】    971209
【裁判案由】    損害賠償
【裁判全文】
臺灣高等法院花蓮分院民事判決            97年度上字第46號
上  訴  人
即被上訴人  合作金庫商業銀行股份有限公司
法定代理人  丁○○
訴訟代理人  吳明益律師
            吳順龍律師
被上 訴 人
即上 訴 人  甲○○即何得福.
            乙○○○即何得福.
上二人共同
訴訟代理人  曾泰源律師
被上 訴 人
即上 訴 人  丙○○即何得福.
上列當事人間請求損害賠償事件，兩造對於中華民國97年8月22
日臺灣花蓮地方法院94年度重訴字第17號第一審判決，各自提起
上訴，本院於97年11月25日言詞辯論終結，判決如下：
    主  文
兩造上訴均駁回。
第二審訴訟費用由兩造各自負擔。
    事實及理由
壹、程序方面
（一）繼承人有數人時，在分割遺產前，各繼承人對於遺產全部
      為公同共有（民法第1151條）；且公同共有人對共有物之
      處分，除法律或契約另有規定外，應得公同共有人全體之
      同意（民法第828條第 2項)，非任何一人所得私擅處分。
      故如非得公同共有人全體之同意，即應由公同共有人全體
      起訴或被訴，其訴訟標的，對於共同訴訟之各人必須合一
      確定。本件上訴人甲○○、乙○○○、丙○○為何得福之
      繼承人，雖僅上訴人甲○○、乙○○○提起上訴，惟依上
      規定性質上必須合一確定之共同訴訟，應視丙○○亦已提
      起上訴。
（二）本件被上訴人丙○○經合法通知，未於言詞辯論期日到場
      ，核無民事訴訟法第 386條所列各款情形，爰依上訴人合
      作金庫商業銀行股份有限公司（以下簡稱合作金庫）之聲
      請，由其一造辯論而為判決。
貳、實體方面
一、本件上訴人（即被上訴人）甲○○、乙○○○、丙○○之被
    繼承人何得福在原審起訴主張：何耀豐原為被上訴人合作金
    庫何厝分行前身即保證責任臺中市第11信用合作社（下稱臺
    中11信）何厝分社之職員，負責承辦客戶提存款業務，其因
    自民國（下同）84年起，在外借貸過度，經營生意又失利，
    欠下鉅額債務，在無力清償之下，萌生監守自盜歹念，於85
    年間起，利用長期服務客戶，獲得客戶信任委管印鑑、取款
    條、定期存單之便，以及客戶不清楚貸款手續之機會，在85
    年9月6日間，先盜用何得福之印章及偽造何得福之簽名於授
    信申請書上向臺中11信申請無擔保貸款新臺幣（下同） 300
    萬元。復於85年 9月30日在本票上盜用何得福之印章及偽造
    何得福之署押，並填載票面金額300萬元，而冒貸得300萬元
    （下稱系爭 300萬元借款）。嗣因上開借款屆期，何耀豐再
    於86年 3月間、86年5月間、87年5月間、88年5月，及89年5
    月間，以相同之手法，持以向臺中11信申請展期核准。又何
    耀豐藉何得福委託辦理定期存款換單手續之際，將辦理換單
    手續後所得定存單予以彩色影印後，將該紙影本交付予何得
    福，而將原本予以侵占入己後，嗣分於88年10月12日、10月
    27日及12月27日，接續偽造何得福之簽名並盜用何得福之印
    章，蓋於存款單質押借據及授信申請書上，並持之向臺中11
    信合社申請貸款250萬元（下稱系爭250萬質借款）後花用。
    何耀豐利用職務之便，偽造本票借款及偽造定期存單並侵吞
    挪用款項，致上訴人等受有 550萬元財產權損害，依法應負
    損害賠償責任。被上訴人合作金庫對臺中11信之業務既已概
    括承受，係何耀豐之僱用人，依法應負連帶賠償責任。為此
    依民法184條第1項前段、第188條第1項前段，提起本件訴訟
    請求被上訴人合作金庫與何耀豐連帶給付 550萬元及法定遲
    延利息等語。
二、被上訴人（即上訴人）合作金庫則以：本件並無冒貸之情事
    ，系爭300萬元借款及250萬元質借款，均撥入何得福常用之
    臺中11信活期儲蓄存款114788、123928號帳戶內，且上開 2
    筆借款授信申請書上之簽名、印鑑與何得福84年11月 8日、
    85年 8月17日開立之上開114788、123928號帳戶，及何得福
    開立之支票存款 93999號帳戶時所留存之印鑑及簽名均相同
    。參以臺中11信於85年9月30日貸出系爭300萬元借款後，於
    次月（即10月） 5日即郵寄對帳單，並經何得福核對無誤並
    蓋用原留印鑑後擲還，足見上開借款均確為何得福自行申請
    。縱認何耀豐有冒貸上開款項，惟何得福既將印鑑、存摺等
    物交由何耀豐保管，自應負表見代理之責；且其已盡監督之
    責，焉能將何得福自己隨意交付存摺、印鑑由何耀豐保管之
    風險，轉嫁由其承擔。再上開250萬元質借款部分，其中000
    000000號，金額100萬元之定存單，因於89年12月5日存單質
    借到期未獲清償，經臺中11信依約將該存單款項充償本息，
    可推知何得福當日應已知悉此情，惟竟於91年12月 5日始提
    起本件訴訟，此筆100萬元之損害賠償請求權顯已罹逾2年之
    消滅時效，自得依民法第197條拒絕給付等語，資為抗辯。
三、原審判決何耀豐應給付上訴人550萬元，及自92年1月31日起
    至清償日止按年息百分之5計算之利息，其中250萬元及自92
    年6月11日起至清償日止按年息百分之5計算之利息，由何耀
    豐與被上訴人合作金庫負連帶給付之責，而駁回上訴人等其
    餘之訴。兩造均提起上訴，除均答辯聲明駁回對造之上訴外
    ，上訴人（即被上訴人）甲○○、乙○○○、丙○○補充陳
    述：原審以何得福偵查中之供述，為其系爭 300萬元借款敗
    訴之判決，採證與證物不合；何得福係居住於台中市○○區
    ○○里○○路112號，不曾居住台中市○○街159巷22號，或
    何耀豐在原審所陳其嗣後將何得福地址改至伊戶籍地即台中
    市西屯區湳子巷5弄18號，即令對造提出85年10月5日對帳單
    ，亦不足作為何得福授權或知情之證明；何得福知悉本件事
    實之時間，在89年12月 7日以後，尚未罹於時效等語；並聲
    明：（一）原判決不利上訴人部分廢棄；（二）上開廢棄部
    分，被上訴人合作金庫應再與何耀豐連帶給付上訴人300 萬
    元，及自92年6月11日起至清償日止按年息百分之5計算之利
    息；（三）願供擔保請准宣告假執行。上訴人（即被上訴人
    ）合作金庫補充陳述：何耀豐絕非冒用何得福名義，以定期
    存款單向伊質借 250萬元；縱伊之受僱人何耀豐有偽造有價
    證券冒貸或以定單存冒名質借行為，而不法侵害何得福之權
    利，僅為受僱人何耀豐個人之犯罪行為與其職務行為無關，
    伊不應負連帶賠償責任，且已罹於時效，並有過失相抵原則
    之適用等語；並聲明：（一）原判決對上訴人不利部分廢棄
    ；（二）被上訴人在第一審對上訴人之起訴及假執行之聲請
    均駁回。
四、本院之判斷：
（一）上訴人（即被上訴人）甲○○、乙○○○、丙○○主張何
      耀豐偽造何得福之簽名及盜用何得福之印章，申請系爭30
      0萬元借款及250萬元質借款，依民法第184條第1項、第18
      8條第1項前段，被上訴人（即上訴人）合作金庫應負連帶
      侵權行為損害賠償責任。惟為被上訴人（即上訴人）合作
      金庫否認，並以前開情詞置辯，是本件爭點厥為：1.何耀
      豐是否冒何得福名義，申請系爭300萬元借款及250萬元質
      借款？2.被上訴人（即上訴人）合作金庫是否須依民法第
      188條之規定，與何耀豐負連帶賠償責任？
（二）何耀豐是否冒何得福名義申請系爭300萬元借款部分：
   1、按附帶民事訴訟經移送民事庭後，即屬獨立民事訴訟，其
      移送後之訴訟程序，應適用民事訴訟法，刑事訴訟所調查
      之證據，及刑事訴訟判所認定之事實，並非當然有拘束民
      事訴訟之效力，最高法院著有43年臺上字第95號判例可資
      參照。
   2、臺灣臺東地方法院91年度訴字 222號刑事判決，固認定何
      耀豐於85年9月6日間，先盜用何得福之印章及偽造何得福
      之簽名於授信申請書上向臺中11信申請無擔保貸款 300萬
      元後，復於本票上盜用何得福、何淑華、何來春之印章及
      偽造何得福、何淑華、何來春之署押各 1枚，並填載票面
      金額300萬元而偽造供擔保用之本票1紙後，且其明知其所
      偽造之本票係屬虛偽，竟仍於本票上經辦印鑑核對欄蓋用
      何耀豐本人之印章，以示審核通過，使臺中11信陷於錯誤
      ，誤以為確係客戶何得福本人借款，而如數核准貸放至上
      開114788號帳戶，何耀豐再提領花用。嗣因上開借款屆期
      ，何耀豐再次接續偽造何得福之簽名並盜用何得福之印章
      以偽造授信申請書，並接續盜用何得福、何淑華、何來春
      、何文慶之印章，並偽造何得福、何淑華、何來春、何文
      慶之簽名，填載票面金額 300萬元而偽造本票後，且其明
      知其所偽造之本票係屬虛偽，竟仍於本票上經辦印鑑核對
      欄蓋用何耀豐本人之印章，以示審核通過後，持以向臺中
      11信申請展期，使臺中11信陷於錯誤，誤以為確係被告何
      得福本人申請展期，而予以核准等情。然查，何得福生前
      於偵查中證稱：「（問：【提示偵卷第62頁（即系爭1147
      88號帳戶開戶印鑑卡及印鑑簽名）開戶資料】簽名及印鑑
      是否為你本人所為？）是我本人簽印的」、「（問：【提
      示偵卷第 63至65頁本票】是否為你簽印？）3張本票都是
      我簽名，印章我有交給何耀豐保管，是否是我的不清楚」
      等語（見臺灣臺中地方法院檢察署 90年度偵字第5172 號
      卷第82頁反面至83頁）明確。參以何得福為57年3月20 日
      出生，有戶籍謄本在卷可稽（見附民字卷第20頁）於檢察
      官90年8月20日詢問上開問題時，已年滿33歲，且平日以
      經商為業，具有相當社會知識及經驗，自應清楚知悉於上
      開3紙本票上簽名係表示向臺中 11信借款之意義。衡情倘
      系爭300萬元借款非其所借，豈有自認上開3紙本票之簽名
      為其所為之理？是系爭 300萬元借款之本票縱非何得福親
      自簽名，亦係得其授權所為。
   3、又臺中11信於85年9月30日貸出系爭300萬元借款後，旋於
      次月（即10月） 5日即郵寄對帳單，並經蓋用何得福原留
      印鑑後郵寄擲還等情，有對帳單在卷可稽（見原審卷(一)第
      241 頁）。且何得福原於84年11月間，留存於臺中11信之
      住址即為台中市○○路112號（見原審卷(一)第240頁之印鑑
      卡），並非上訴人等所稱之台中市○○街 159巷22號（至
      上訴人等所提附件二之帳務修改資料係在94年間之資料）
      ，或台中市西屯區湳子巷 5弄18號，是該對帳單寄送地址
      應為台中市○○路 112號何得福之住址，而由何得福收受
      後擲還臺中11信。倘系爭 300萬元借款與何得福無關，何
      得福豈會於對帳單上蓋章，且未向臺中11信表示質疑？是
      何耀豐辯稱：「何得福可能是為了減免我的罪責而承認上
      開本票 3紙是其簽名，且上開對帳單是我攔下蓋完何得福
      印鑑後直接拿給稽核室」云云，顯與事實不符，不足採信
      。則系爭 300萬元借款既非何耀豐冒貸，上訴人（即被上
      訴人）甲○○、乙○○○、丙○○主張何耀豐應負侵權行
      為損害賠償責任云云，委無足取。本院為上訴人不利之認
      定，雖與前開刑事案件判決所認定之事實有所出入，然依
      上開判例意旨，於法並無不合，附此敘明。
（三）何耀豐是否冒何得福名義申請系爭250萬元質借部分：
   1、上訴人（即被上訴人）甲○○、乙○○○、丙○○主張何
      耀豐藉替何得福辦理換單手續之便，將定存單予以彩色影
      印後，將該紙影本交付予何得福，而將原本予以侵占入己
      後，偽造何得福之簽名並盜用印章，申請質借 250萬元等
      情，業據提出彩色影印之定存單為證。再參以臺中11信亦
      於90年 3月15日以：「被告何耀豐竟連續於88年10月12日
      、同年10月27日及12月22日，冒用何得福名義，向自訴人
      合作社提出總計為 250萬元之擔保授信申請，並以何得福
      之定存單為質押擔保，嗣更將該定存單彩色影印後，交予
      何得福，企圖掩飾其犯行，經自訴人稽核人員親臨客戶住
      處查閱後，證實何得福所持有之定存單確係被告何耀豐以
      上開手法變造」等語，而向臺灣臺中地方法院提起何耀豐
      偽造文書等之自訴案件（90年度自字第 218號詐欺案件）
      ，並提出相關證物為憑（查該自訴案件，法院以同一案件
      ，業經檢察官開始偵查為由，諭知自訴不受理判決）。且
      何耀豐上開犯行，經臺灣臺東地方法院檢察署檢察官以90
      年度偵字第2281號、91年度偵字第1455號提起公訴後，經
      臺灣臺東地方法院於92年 7月5日以91年度訴字第222號刑
      事判決判處應執行刑有期徒刑 5年確定等情，分有上開案
      號卷宗影本在卷可稽，是上訴人上開主張，堪信為真實。
   2、被上訴人（即上訴人）合作金庫雖辯稱系爭 250萬元質借
      ，分別匯入何得福常用之臺中11信活期儲蓄存款114788、
      123928號帳戶內，可見前開質借係何得福自己所為或授權
      ，非何耀豐冒貸云云。然查，何耀豐曾偽刻訴外人黃明芳
      印章及偽造黃明芳之簽名，冒用黃明芳之名義，虛設1497
      50號帳戶；冒用訴外人羅瑞惠名義，虛設115864號帳戶；
      冒用訴外人蕭澄貴名義，虛設131611號帳戶；冒用訴外人
      林柏名義，虛設130542號帳戶等情，業據何耀豐於偵查中
      坦承不諱（見臺灣臺東地方法院檢察署90年度偵字第2281
      號第21至23頁），核與證人黃明芳（見同上卷第51至52頁
      ）、羅瑞惠（見同上卷第44頁）、蕭澄貴（見同上卷53頁
      ）於偵查中所述相符，可知前述帳戶均由何耀豐所使用，
      何耀豐冒貸之金額均轉入上述帳戶。然觀上開114788號帳
      戶，自89年 1月至11月間有多次轉帳至何耀豐冒用他人名
      義虛設之上述帳戶，再轉出之紀錄，有上開114788號帳戶
      89年1月1日至89年12月31日交易明細表附卷（見原審卷(一)
      第91至104頁）可證，益徵何耀豐顯有擅自使用上開11478
      8號帳戶之情。而臺中11信於88年10月27日撥入100萬元質
      借款至123928帳戶內後，旋即於同日轉出，亦有上開1239
      28號帳戶88年6月24日至88年11月20日交易明細表在卷（
      見原審卷(一)第 219頁）足憑。是上開114788號及123928號
      帳戶既曾遭何耀豐盜用，則系爭 250萬元質借款縱曾撥入
      上開帳戶內，亦難據此認定即為何得福本人所為；又上開
      114788號及123928號帳戶既遭何耀豐盜用，自亦難認何得
      福確有動用 0000000元而受有利益，故被上訴人所辯自非
      可取。
（四）被上訴人（即上訴人）合作金庫是否須依民法第 188條第
      1項之規定，與何耀豐負連帶賠償責任部分：
   1、按受僱人因執行職務，不法侵害他人之權利者，由僱用人
      與行為人連帶負損害賠償責任；但選任受僱人及監督其職
      務之執行，已盡相當之注意或縱加以相當之注意而仍不免
      發生損害者，僱用人不負賠償責任，民法第188條第1項定
      有明文。何耀豐既就系爭 300萬元借款部分不負損害賠償
      之責，則被上訴人合作金庫自無需就此部分負連帶損害賠
      償責任，應堪認定。
   2、另關於系爭 250萬元質借部分，何耀豐偽造何得福之簽名
      並盜蓋何得福印章，申請質借 250萬元之行為，屬因執行
      職務，不法侵害他人權利。而被上訴人合作金庫既係概括
      承受臺中11信業務，且臺中11信為何耀豐行為時之僱用人
      之事實，為兩造所不爭執，揆諸前開規定，被上訴人合作
      金庫自應負連帶損害賠償責任。被上訴人合作金庫謂此為
      何耀豐個人之犯罪行為與其職務行為無關云云，並非可取
      。
   3、按民法第217條第1項過失相抵之規定，須被害人之行為予
      損害之發生或擴大以助力，而與損害之發生有相當因果關
      係，亦即構成損害之共同原因者，始有其適用。倘按一般
      客觀情形，茍該行為並不必然發生損害之結果，即無相當
      因果關係可言，當不得遽指具有共同之原因力，賠償義務
      人自不得以被害人與有過失為抗辯。經查本件何得福以客
      戶之立場，基於對臺中11信職員何耀豐之信賴，交付印章
      、存摺委辦事務，應難認係有過失；況何得福縱因辦理銀
      行事務之方便，而將印章、存摺交付何耀豐，亦未必然發
      生盜借之結果。因此何得福之行為，亦顯與損害之發生或
      擴大無相當因果關係，殊難認本件有過失相抵之適用。又
      表見代理僅適用於法律行為，本件侵權行為屬事實行為，
      亦無表見代理可言。是被上訴人合作金庫主張本件有過失
      相抵及表見代理之適用，均無理由。
   4、至被上訴人合作金庫雖辯稱：前開000000000號，金額100
      萬元之定存單，因於89年12月 5日存單質借到期未獲清償
      ，經臺中11信依約將該存單款項充償本息，可推知何得福
      當日應已知悉此情，惟其竟於91年12月 5日始提起本件訴
      訟，此筆100萬元之損害賠償請求權顯已罹逾2年之消滅時
      效云云。惟查：縱認被上訴人合作金庫抗辯何得福已於89
      年12月5日知悉何耀豐冒貸侵權行為屬實，然其2年時效之
      屆滿日，應為91年12月 5日甚明，而何得福已於該日遞狀
      訴請被上訴人合作金庫連帶負侵權行為損害賠償責任，有
      刑事附帶民事訴訟起訴狀上臺灣臺中地方法院收文戳（見
      附民卷第 2頁）可稽。又上開114788號及123928號帳戶係
      遭何耀豐盜用，已如前述，是自難以該帳戶之進出，證明
      何得福早在88年10月12日即知悉何耀豐冒貸侵權行為。此
      外被上訴人合作金庫並無其他舉證，證明何得福何時知悉
      何耀豐冒貸侵權行為；而上訴人等主張何得福知悉本件事
      實之時間，在89年12月 7日以後，故被上訴人合作金庫以
      時效完成，而拒絕給付，尚非可採。
五、綜上所述，本件上訴人甲○○、乙○○○、丙○○本於民法
    第184條第1項、第188條第1項前段之規定，請求何耀豐給付
    550萬元，及法定遲延利息，其中之250萬元及自92年 6月11
    日起至清償日止法定遲延利息，應由被上訴人合作金庫連帶
    給付，為有理由，應予准許。至上訴人等逾此範圍之請求，
    即非正當，應予駁回。是則原審判命被上訴人合作金庫如數
    給付，並依聲請酌定相當之擔保金額宣告假執行或免為假執
    行，且駁回上訴人等其餘請求及假執行之聲請，經核並無違
    誤。兩造各就其敗訴部分上訴，指摘原判決不當，求予廢棄
    改判，為無理由，應駁回其上訴。
六、本件判決基礎已臻明確，兩造其餘攻擊防禦方法及舉證，核
    與判決結論無影響，爰不一一論列，併此敘明。
據上論結，本件兩造之上訴，均為無理由，依民事訴訟法第 449
條第1項、第78條，判決如主文。
中    華    民    國    97    年    12    月    9     日
                        審判長法  官  何方興
                              法  官  林鳳珠
                              法  官  林德盛
以上正本係照原本作成。
如不服本判決，應於判決送達後20日內向本院提出上訴狀。未表
明上訴理由者，應於上訴後20日內向本院提出上訴理由狀 (須按
他造人數提出繕本)。上訴時應提出委任律師或具有律師資格之
人之委任狀；委任有律師資格者，另應附具律師及格證書及釋明
委任人與受任人有民事訴訟法第466條之1第1項但書或第2項（詳
附註）所定關係之釋明文書影本。
                              書記官  劉妙娘
中    華    民    國    97    年    12    月    9     日
附註：民事訴訟法第466條之1 (第1項、第2項)：
對於第二審判決上訴，上訴人應委任律師為訴訟代理人。但上訴
人或其法定代理人具有律師資格者，不在此限。
上訴人之配偶、三親等內之血親、二親等內之姻親，或上訴人為
法人、中央或地方機關時，其所屬專任人員具有律師資格並經法
院認為適當者，亦得為第三審訴訟代理人。


司法院資訊處製作；財團法人民間司法改革基金會備份。
